臺灣高等法院臺中分院刑事裁定
111年度聲字第1019號
聲  請  人  李美慎
被      告  黃育騰
            陳楷諺
上列聲請人因被告等違反廢棄物清理法案件（本院111年度上訴
字第1027號），聲請發還扣押物，本院裁定如下：
    主  文
扣案車牌號碼000-0000號營業貨運曳引車（含子車車牌00-00號)
壹輛，准予發還李美慎。
    理  由
一、本件聲請人李美慎（下稱聲請人）聲請意旨略以：車牌號碼
    000-0000及子車車牌00-00號之車輛係聲請人所有，因黃育
    騰先生涉犯廢棄物清理法而遭扣押，該案判決就沒收車輛部
    分已確定，前揭車輛並未遭沒收之裁判，請將前揭車輛發還
    本人，以保權益等語。
二、按可為證據或得沒收之物，得扣押之。扣押物若無留存之必
    要者，不待案件終結，應以法院之裁定或檢察官命令發還之
    。扣押物未經諭知沒收者，應即發還；但上訴期間內或上訴
    中遇有必要情形，得繼續扣押之。刑事訴訟法第133條第1項
    、第142條第1項前段、第317條分別定有明文。所謂扣押物
    無留存之必要者，乃指非得沒收之物，且又無留作證據之必
    要者，得依上開規定發還。又該等扣押物有無留存之必要，
    並不以係得沒收之物為限，且有無繼續扣押必要，應由事實
    審法院依案件發展、事實調查，予以審酌（最高法院107年
    度台抗字第766號裁定意旨參照）。故扣押物有無繼續扣押
    必要，案件所繫屬之法院自得依職權衡酌訴訟程序之進行程
    度、事證調查之必要性，而為裁量。
三、經查：
㈠、按公路法第1條規定：為加強公路規劃、修建、養護、健全公
    路營運制度，發展公路運輸事業，以增進公共福利與交通安
    全，特制定本法；本法未規定者，依其他法律之規定。同法
    第38條第1項規定：公路主管機關，審核經營汽車運輸業之
    申請，應按左列之規定，其中第3款規定「具有充分經營財
    力者」；第2項規定：前項審核細則，由交通部定之。而交
    通部訂定之汽車運輸業審核細則第1條規定：本細則依公路
    法第38條規定訂定之。該細則第4條第3款「具有充分經營財
    力者」之反面解釋；及第4目明定個人可以經營計程車客運
    業；第6目明定個人可以經營小貨車貨運業之明文規定外，
    限制個人經營遊覽車及大貨車之權利，產生靠行制度。汽車
    運輸業審核細則之定性，應歸屬行政程序法第150條之「法
    規命令」，屬禁止規定之一種。其法律授權依據為公路法第
    38條。其限制個人不得經營大貨車或遊覽車並未違反法律授
    權之範圍。為達公路法增進公共福利之立法目的，明文規定
    須具有充分經營財力者，才可經營大型貨運業或遊覽車業，
    而限制個人獨資經營之，雖對人民基本權造成限制，但應不
    違法（憲）。在靠行制度下，司機（靠行人、委託人）不但
    直接購車直接使用，且於監理所登記車行（受託人）為所有
    權人並未生所有權移轉之效果。因動產物權之讓與以交付為
    生效要件，民法第761條定有明文，倘未為移轉，何從管理
    ，自欠缺信託目的，是信託法於85年1月26日公布施行後，
    靠行是否仍成立信託行為？目前實務上有二說：①不成立說
    ：學者認我國一般採行之「消極信託」（即人頭設計），例
    如計程車靠行。靠行制度為司法實務上承認之信託設計但此
    並未涉及財產權移轉（司機不但直接購車直接使用，且於監
    理所登記車行為所有權人並未生所有權移轉之效果）。次就
    車行而言，車行雖為監理所登記之外觀上所有權人，惟對車
    輛並無管理處分權，亦與信託定義中受託人為管理處分有別
    。則上述靠行設計嚴格依信託法第1條定義即非信託。則依
    信託成立生效要件言，本非信託（即不成立信託），既非信
    託，自遑論構成信託無效之原因。另從信託行為之構成要件
    論，欠缺處分行為（物權行為），即未將車輛之所有權移轉
    （交付占有）於車行，根本不成立信託行為。②脫法行為說
    （無效說）：「消極信託」目的往往為規避法律限制以達成
    法律原本禁止之效果。靠行制度即係規避政府禁止個人擁有
    大貨車、遊覽車獨資營業之規定。違反上開公路法及汽車運
    輸業審核細則之禁止規定。雖公路法及汽車運輸業審核細則
    並未明文規定違反上開行為者「無效」，但基於其所違反法
    規意旨的解釋（公路法第38條、汽車運輸業審核細則第4條
    ）或連結民法第71條規定的類推適用，其效力仍屬無效。靠
    行制度，當事人迴避前開強行法規之適用，以迂迴方法達成
    該強行法規所禁止之相同效果之行為，乃學說上所稱之脫法
    行為，其所迴避之強行法規，係禁止當事人企圖實現一定事
    實上之效果者，而其行為實質達成該效果，違反法律規定之
    意旨（即獨資經營），即非法之所許，自屬無效（最高法院
    87年度台上字第2834號民事判決採此說）。
㈡、本件聲請人因本院111年度上訴字第1027號被告黃育騰等違反
    廢棄物清理法案件，聲請發還車牌號碼000-0000號營業貨運
    曳引車（含子車)，而扣案車牌號碼000-0000號營業貨運曳
    引車之登記名義人雖為案外人啟元交通事業有限公司，有上
    開車輛行車執照正反面影本在卷可參（見110年度偵字第338
    78號卷第65、67頁），然上開車輛實屬靠行之車輛，實際所
    有權人為李美慎，業經被告黃育騰於原審審理時供稱：上開
    曳引車是我嫂嫂李美慎的，車貸也是我嫂嫂的，該曳引車是
    靠行在啟元公司，如同偵卷第65頁所示。因為我有駕照，且
    是自己人，所以我嫂嫂才會將曳引車給我開，我幫忙跑載運
    磚塊的生意，我賺錢跟嫂嫂一起分等語明確（見原審110年
    度訴字第2274卷號第122頁），並有聲請人111年2月25日刑
    事陳報狀所附動產抵押契約書、營用汽車貨運業接受個別經
    營者（寄行）委託服務契約書等在卷可稽（見原審卷第205
    至209頁），是扣案KLJ-8766號營業貨運曳引車（含子車57-
    DP號)1輛確係李美慎個人所出資購買，因該車並非計程車或
    小貨車，依前開公路法及汽車運輸業審核細則之規定，係限
    制個人獨資經營之，李美慎違反前開規定，擅自以迂迴方法
    用信託之名義登記予案外人啟元交通事業有限公司所有，達
    成該強行法規所禁止之相同效果之行為，乃係脫法行為，其
    行為自屬無效，該信託契約既屬無效，則上開曳引車即非信
    託財產，仍屬出資購買之實際所有權人李美慎所有甚明。又
    縱採不成立說，認該信託契約欠缺處分行為（交付占有）之
    生效要件，不成立信託行為，則既不成立信託行為，上開營
    業貨運曳引車即非信託財產，仍應屬出資購買之實際所有權
    人李美慎所有，亦無疑義。是不論採脫法行為說或不成立說
    ，均難認該營業貨運曳引車係屬信託財產，為案外人啟元交
    通事業有限公司所有，而應認仍屬李美慎所有甚明，聲請人
    自得以所有權人身份向本院聲請發還扣押物。
㈢、本件被告黃育騰對於被訴違反廢棄物清理法犯行，於偵查中
    及原審審理時均坦承不諱，並有卷內相關證據在卷可參，其
    犯行已臻明確，原審審理後認上開扣案營業貨運曳引車（含
    子車）雖係供被告黃育騰為本案非法清除廢棄物犯行所用，
    然非被告黃育騰所有之物，不予宣告沒收。本院審酌本案目
    前雖尚未確定，惟上開扣押物發還後並無礙日後訴訟之審理
    ，且車輛價值常伴隨時間經過而折舊，如未合理正常行駛，
    亦耗損其性能，貶損其價值，經權衡實施強制處分之目的及
    個人權益保障之關係，上開扣押物已無繼續留存或沒收之必
    要，以發還聲請人較符合比例原則，是聲請人聲請發還上開
    扣押物為有理由，應予准許。
四、據上論斷，應依刑事訴訟法第220條，第142條第1項前段，
    裁定如主文。
中　　華　　民　　國　　111 　年　　5 　　月　　10　　日
            刑事第二庭   審判長法　官　何  志  通
                               法　官  石  馨  文
                               法　官  許  月  馨
以上正本證明與原本無異。
如不服本裁定，應於收受送達後10日內向本院提出抗告書狀（須
附繕本）。因疫情而遲誤不變期間，得向法院聲請回復原狀。 

                               書記官  李  妍  嬅    

中　　華　　民　　國　　111 　年　　5 　　月　　10　　日